---
title: "Projeto Integrador"
subtitle: "Previsão do Encerramento de Empresas"
date: today
lang: pt-BR
format:
  html:
    theme: cosmo
    toc: true
    toc-depth: 3
    number-sections: true
    code-fold: true
    code-summary: "Exibir codigo R"
    code-tools: true
    embed-resources: true
    smooth-scroll: true
    fig-responsive: true
execute:
  echo: true
  warning: false
  message: false
  fig-width: 9
  fig-height: 5
  cache: true
---

```{r}
#| label: setup
#| include: false

# O arquivo R contem toda a modelagem. O chunk fica oculto no relatorio,
# mas e executado para que tabelas, metricas e graficos sejam atualizados.
source("projeto_integradorv3.R", local = knitr::knit_global())

resultado_floresta <- resultados_modelos |>
  filter(modelo == "Floresta aleatoria")

resultado_xgboost <- resultados_modelos |>
  filter(modelo == "XGBoost")
```

# Resumo executivo

O objetivo deste projeto e desenvolver um modelo preditivo capaz de indicar se
uma empresa deixará de operar em um período de até dois anos. O processamento
dos dados foi realizado em Python e a modelagem foi desenvolvida em R.

A questão central é saber se é possível identificar, com base nas características disponíveis da empresa, aquelas que deixarão de operar em até dois anos.

Foram avaliadas regressão logística, Ridge, LASSO, Floresta Aleatória e
XGBoost. 

## Métricas de avaliação

Foram definidas duas métricas principais:

- **AUC:** avalia a capacidade geral do modelo de ordenar empresas de maior e
  menor risco, considerando todos os pontos de corte;
- **Sensibilidade:** indica a proporção das empresas que efetivamente deixaram
  de operar e foram corretamente identificadas pelo modelo.

O erro mais preocupante é o **falso negativo**: prever que uma empresa
permanecerá operando quando, na realidade, ela deixará de operar. Por isso, a
sensibilidade foi definida como critério prioritário.

## Ponto de corte

O corte principal de **0,20** foi estabelecido antes da comparação dos modelos.
Optamos por um corte inferior a 0,50 como uma estratégia conservadora, na qual se
aceita emitir mais alertas para reduzir o número de encerramentos não
identificados.

Posteriormente, `pROC::coords()` foi utilizado para mostrar como outros cortes
entre 0,10 e 0,50 alteram sensibilidade, especificidade e precisão. 



# Base de dados

A base final possui `r nrow(base)` observações e
`r ncol(base) - 1` preditoras. A variável resposta e `deixou_de_operar`, em que:

- `0`: a empresa permaneceu operando;
- `1`: a empresa deixou de operar em até dois anos.

O pré-processamento em Python incluiu a criação das novas preditoras, o
tratamento de valores ausentes, a organização das variáveis categóricas e a
remoção de colunas redundantes ou com risco de vazamento.

```{r}
#| label: distribuicao-resposta
#| echo: false

distribuicao_resposta |>
  mutate(
    porcentagem = round(porcentagem, 2),
    situacao = if_else(
      deixou_de_operar == 1,
      "Deixou de operar",
      "Permaneceu operando"
    )
  ) |>
  select(Situacao = situacao, Quantidade = n, Porcentagem = porcentagem) |>
  knitr::kable(
    caption = "Distribuição da variavel resposta",
    align = c("l", "r", "r")
  )
```

# Modelagem

## Divisão entre treino e teste

A base foi dividida em treino e teste:

- **80% para treino:** ajuste dos modelos e hiperparâmetros;
- **20% para teste:** produção das previsões e avaliação final.

Utilizamos a estratificação pela variável resposta para preservar aproximadamente a mesma proporção da resposta nas
duas amostras.

```{r}
#| label: codigo-divisao
#| eval: false

set.seed(123)
divisao <- initial_split(
  base,
  prop = 0.80,
  strata = deixou_de_operar
)

treino <- training(divisao)
teste <- testing(divisao)
```




# Modelos avaliados

## Regressão logística

Foram ajustadas duas regressões logísticas. A primeira exclui `liquidez` e a
segunda exclui `log_capital_de_giro`. Dessa forma, os modelos não utilizam
simultaneamente dois indicadores construídos a partir de informações contábeis
relacionadas e que conforme visto na análise em Python possuem uma alta correlação.

```{r}
#| label: codigo-logistica
#| eval: false

formula_logistica_sem_liquidez <-
  deixou_de_operar ~ . - liquidez

formula_logistica_sem_capital <-
  deixou_de_operar ~ . - log_capital_de_giro

modelo_logistico_sem_liquidez <- glm(
  formula_logistica_sem_liquidez,
  data = treino,
  family = "binomial"
)
```

## Ridge e LASSO

Ridge e LASSO foram ajustados com `cv.glmnet()`. 
Em ambos os casos foi utilizado `lambda.1se` para validação cruzada.

```{r}
#| label: codigo-regularizacao
#| eval: false

cv_ridge <- cv.glmnet(
  x_treino,
  y_treino,
  family = "binomial",
  alpha = 0,
  type.measure = "auc"
)

cv_lasso <- cv.glmnet(
  x_treino,
  y_treino,
  family = "binomial",
  alpha = 1,
  type.measure = "auc"
)
```

## Floresta Aleatória

Os hiperparâmetros `mtry` (4, 6, 8, 10) e número de árvores (100, 250, 500) foram comparados pelo erro
*out-of-bag* (OOB), calculado somente com as observações de treino. A melhor
configuração utilizou `r melhor_floresta$mtry` variáveis candidatas por divisão
e `r melhor_floresta$n_arvores` árvores.

```{r}
#| label: ajuste-floresta
#| echo: false

grade_floresta |>
  mutate(erro_oob = round(erro_oob, 4)) |>
  arrange(erro_oob) |>
  knitr::kable(
    caption = "Ajuste de hiperparametros da Floresta Aleatoria",
    col.names = c("mtry", "Numero de arvores", "Erro OOB")
  )
```

## XGBoost

O XGBoost foi ajustado com as combinações de `eta` (0.01, 0.10), `nrounds` (250, 750) e `max_depth` (1, 4)  por validação cruzada em cinco grupos dentro da base de treino.

```{r}
#| label: ajuste-xgboost
#| echo: false

resumo_xgboost |>
  mutate(auc_media = round(auc_media, 4)) |>
  knitr::kable(
    caption = "Ajuste de hiperparametros do XGBoost",
    col.names = c("eta", "Rodadas", "Profundidade", "AUC media")
  )
```

# Resultados

## Comparação das métricas

```{r}
#| label: tabela-resultados
#| echo: false

resultados_modelos |>
  filter(modelo != "Modelo nulo") |>
  transmute(
    Modelo = modelo,
    AUC = round(auc, 3),
    Sensibilidade = round(sensibilidade, 3),
    Especificidade = round(especificidade, 3),
    Precisao = round(precisao, 3),
    `Falsos negativos` = falso_negativo,
    `Falsos positivos` = falso_positivo
  ) |>
  knitr::kable(
    caption = "Desempenho na base de teste com corte 0,20"
  )
```

O XGBoost obteve a maior AUC
(`r sprintf("%.3f", resultado_xgboost$auc)`), enquanto a Floresta Aleatória
obteve a maior sensibilidade
(`r sprintf("%.3f", resultado_floresta$sensibilidade)`). A floresta deixou de
identificar `r resultado_floresta$falso_negativo` encerramentos, contra
`r resultado_xgboost$falso_negativo` do XGBoost.

```{r}
#| label: fig-auc
#| echo: false
#| fig-cap: "Comparacao dos modelos pela AUC."

grafico_auc
```

```{r}
#| label: fig-sensibilidade
#| echo: false
#| fig-cap: "Comparacao dos modelos pela sensibilidade no corte 0,20."

grafico_sensibilidade
```

## Curvas ROC

```{r}
#| label: fig-roc
#| echo: false
#| fig-cap: "Curvas ROC dos modelos avaliados."

grafico_roc
```

## Análise de pontos de corte

O gráfico abaixo explicita o principal trade-off do problema: cortes menores
aumentam a sensibilidade, mas reduzem a especificidade. A linha vertical marca
o corte de 0,20 definido para a avaliação principal.

```{r}
#| label: fig-cortes
#| echo: false
#| fig-cap: "Sensibilidade e especificidade da Floresta Aleatoria e do XGBoost em diferentes cortes."

tabela_cortes |>
  filter(modelo %in% c("Floresta aleatoria", "XGBoost")) |>
  select(modelo, threshold, sensitivity, specificity) |>
  pivot_longer(
    cols = c(sensitivity, specificity),
    names_to = "metrica",
    values_to = "valor"
  ) |>
  mutate(
    metrica = recode(
      metrica,
      sensitivity = "Sensibilidade",
      specificity = "Especificidade"
    )
  ) |>
  ggplot(
    aes(
      x = threshold,
      y = valor,
      color = metrica
    )
  ) +
  geom_line(linewidth = 1) +
  geom_point(size = 2) +
  geom_vline(
    xintercept = 0.20,
    linetype = "dashed",
    color = "grey30"
  ) +
  facet_wrap(~ modelo) +
  scale_x_continuous(breaks = seq(0.10, 0.50, by = 0.05)) +
  scale_y_continuous(limits = c(0, 1)) +
  labs(
    x = "Ponto de corte",
    y = "Valor da metrica",
    color = "Metrica"
  ) +
  theme_minimal(base_size = 12)
```

```{r}
#| label: tabela-cortes-selecionados
#| echo: false

tabela_cortes |>
  filter(
    modelo %in% c("Floresta aleatoria", "XGBoost"),
    threshold %in% c(0.10, 0.15, 0.20, 0.30, 0.50)
  ) |>
  transmute(
    Modelo = modelo,
    Corte = threshold,
    Sensibilidade = round(sensitivity, 3),
    Especificidade = round(specificity, 3),
    Precisao = round(ppv, 3)
  ) |>
  knitr::kable(
    caption = "Comparacao de cortes para os dois modelos de melhor desempenho"
  )
```

# Interpretação do modelo selecionado

A imporância por permutação da Floresta Aleatória mede quanto o desempenho do
modelo piora quando os valores de uma preditora são embaralhados. Quanto maior
a queda de desempenho, maior a importâcia preditiva atribuída à variável.


```{r}
#| label: fig-vip-floresta
#| echo: false
#| fig-cap: "Importancia relativa das dez principais preditoras da Floresta Aleatoria."

grafico_importancia(
  importancia_floresta,
  "Floresta Aleatoria - importancia das preditoras"
)
```

```{r}
#| label: tabela-vip-floresta
#| echo: false

importancia_floresta |>
  transmute(
    Preditor = as.character(variavel),
    `Importancia relativa` = round(importancia, 1)
  ) |>
  knitr::kable(
    caption = "Dez principais preditoras da Floresta Aleatoria"
  )
```

# Conclusão

A **Floresta Aleatória** foi selecionada como modelo final. No corte 0,20, ela
apresentou sensibilidade de
`r sprintf("%.3f", resultado_floresta$sensibilidade)`, identificando
`r resultado_floresta$verdadeiro_positivo` das
`r resultado_floresta$verdadeiro_positivo + resultado_floresta$falso_negativo`
empresas que deixaram de operar.

O XGBoost apresentou AUC superior
(`r sprintf("%.3f", resultado_xgboost$auc)` contra
`r sprintf("%.3f", resultado_floresta$auc)` da floresta), demonstrando melhor
capacidade geral de ordenar empresas por risco. Entretanto, sua sensibilidade
foi menor (`r sprintf("%.3f", resultado_xgboost$sensibilidade)`), resultando em
`r resultado_xgboost$falso_negativo` falsos negativos.

::: {.callout-important title="Modelo selecionado"}
A **Floresta Aleatória** foi selecionada porque apresentou a maior
sensibilidade (`r sprintf("%.3f", resultado_floresta$sensibilidade)`) e o menor
número de falsos negativos (`r resultado_floresta$falso_negativo`) no corte
0,20. O XGBoost apresentou AUC maior, mas menor sensibilidade. Como o principal
objetivo e evitar que uma empresa que fechará seja classificada como segura, a
sensibilidade recebeu prioridade na decisão final.
:::



